【裁判字號】    99,聲判,56
【裁判日期】    990623
【裁判案由】    聲請交付審判
【裁判全文】
臺灣高雄地方法院刑事裁定              99年度聲判字第56號
聲  請  人  乙○○
代  理  人  吳小燕律師
            顏宮妙律師
被      告  甲○○
上列聲請人因告訴被告背信等案件，不服臺灣高等法院高雄分院
檢察署檢察長駁回再議之處分（99年度上聲議字第795 號），聲
請交付審判，本院裁定如下：
    主  文
聲請駁回。
    理  由
一、聲請意旨略以：（一）聲請人於偵查中請求檢察官調閱高雄
    縣甲仙鄉○○村○○○道13公里處（下稱系爭林班地）之航
    照圖，檢察官僅調閱系爭林班地民國87年、90年之航照圖，
    惟並未調閱88年、89年之航照圖，卻逕認87年至89年間主管
    單位並無拍攝上開林班地之航照圖，然經聲請人詢問行政院
    農業委員會林務局承辦人員，系爭林班地於88年8 月22日、
    89 年5月13日均有拍攝航照圖，故並非如不起訴處分書所述
    「並無拍攝航照圖」之情，原處分顯有就應調查之事項而未
    盡調查之違誤。（二）就被告佔用林地之起始期間，應可傳
    訊林班巡視員為證，惟檢察官未予詳查，有調查未竟之誤。
    （三）檢察官雖認就系爭林班地之90年航照圖觀之，可知系
    爭林班地於90年間即遭人佔用，該土地雖於90年間即遭人佔
    用，然未必即係被告佔用。（四）聲請人於94年8 月發現系
    爭林班地遭被告佔用後即多次與被告交涉，並積極處理，依
    經驗法則系爭土地於94年前應尚未遭被告佔用，否則聲請人
    豈會不聞不問。（五）聲請人於94年8 月5 日與林務局就系
    爭林班地續約承租，期限至103 年8 月4 日，若系爭林班地
    於87年間有搭建工寮、圈養山豬等違反造林規定之情事，則
    林務局不可能同意與聲請人續約，故檢察官未盡偵查之能事
    ，率而判斷被告未有佔有國有地之情事，而對被告為不起訴
    處分及再議駁回處分，有違證據法則。是上開處分均有不當
    ，爰依法聲請准予交付審判等語。
二、按聲請人不服上級法院檢察署檢察長或檢察總長認再議為無
    理由而駁回之處分者，得於接受處分書後10日內委任律師提
    出理由狀，向該管第一審法院聲請交付審判；法院認為交付
    審判之聲請不合法或無理由者，應駁回之，刑事訴訟法第25
    8 條之1 第1 項及第258 條之3 第2 項前段分別定有明文。
    查本件聲請人即告訴人乙○○以被告涉犯竊占罪嫌，提出告
    訴，案經臺灣高雄地方法院檢察署檢察官偵查後，於民國99
    年2 月22日以98年度偵字第23878 號為不起訴處分，聲請人
    不服聲請再議，經臺灣高等法院高雄分院檢察署檢察長認再
    議為無理由，而於99年5 月3 日以99年度上聲議字第795 號
    處分書駁回其再議。並於99年5 月5 日送達由聲請人之受雇
    人代為收受，聲請人於同年月14日委任律師具狀向本院聲請
    交付審判，未逾前揭法定不變期間，先予敘明。
三、次按刑事訴訟法第258 條之1 第1 項規定聲請人得向法院聲
    請交付審判，係對於檢察官不起訴或緩起訴裁量權制衡之一
    種外部監督機制，此時，法院僅在就檢察官所為不起訴或緩
    起訴之處分是否正確加以審查，以防止檢察機關濫權，依此
    立法精神，法院就聲請交付審判案件之審查，所謂「得為必
    要之調查」（刑事訴訟法第258 條之3 第3 項參照），其調
    查證據之範圍，自應以偵查中曾顯現之證據為限，不可就聲
    請人新提出之證據再為調查，亦不可蒐集偵查卷以外之證據
    ，且依刑事訴訟法第260 條對於不起訴處分已確定或緩起訴
    處分期滿未經撤銷者得再行起訴之規定，其立法理由說明，
    本條所謂不起訴處分已確定，係包括「聲請法院交付審判復
    經駁回者」之情形在內，則法院就聲請交付審判案件之審查
    ，所謂「得為必要之調查」，其調查證據範圍，自更應以偵
    查中曾顯現之證據為限，不得就聲請人新提出之證據再為調
    查，亦不可蒐集偵查卷以外之證據，否則，將與刑事訴訟法
    第260 條之再行起訴規定，混淆不清。復按法院於審查交付
    審判之聲請有無理由時，除認為聲請人所指摘不利被告之事
    證未經檢察機關詳為調查或斟酌，或不起訴處分書所載理由
    違背經驗法則、論理法則或其他證據法則，否則，不宜率予
    交付審判，法院辦理刑事訴訟案件應行注意事項第134 項可
    資參酌。
四、本件聲請人以被告涉犯森林法第51條第3 項、第1 項擅自占
    用國有保安林地罪，向臺灣高雄地方法院檢察署檢察官提出
    告訴，經該檢察署檢察官偵查結果（98年度偵字第23878 號
    ），認為：「按時效完成者，應為不起訴處分，刑事訴訟法
    第252 條第2 款定有明文。森林法第51條第3 項、第1 項之
    罪，係最重本刑為有期徒刑7 年6 月之罪，依刑法第80條第
    1 項第2 款之規定，其追訴權時效期間為20年，然依修正前
    刑法規定則為10年，經新舊法比較，舊法顯對被告較為有利
    ，是應適用舊法10年之規定。再按占用本身具有竊佔之本質
    ，而竊佔罪為即成犯，於其竊佔行為完成時犯罪即成立，以
    後之繼續占用乃狀態之繼續，而非行為之繼續，有關追訴權
    時效之起算，應以最初竊佔行為完成時為準，此有最高法院
    83年台上字第5190號判決要旨可參。本件經調閱該林班地86
    年航照圖，尚無發現有搭建工寮、圈養山豬及種植作物情事
    ，然在90年間，赫然發現該地已有上揭情事，惟87至89年間
    ，主管單位並無拍攝上開林班地之航照圖；是被告占用行為
    ，係在何年開始，即有疑問。依罪疑唯輕之法理，被告犯行
    若自87年起推算，迄本署於98年8 月4 日收案調查止，其犯
    行迄今已逾10年之追訴權時效，依前開規定意旨，即不得對
    之追訴」等情。
五、聲請人不服，聲請再議，經臺灣高等法院高雄分院檢察署檢
    察長審核結果（99年度上聲議字第795 號），認為：「查追
    訴時效期間之長、短，關係是否行為人受到刑事追訴或處罰
    ，而追訴權時效完成者，應依刑事訴訟法第302 條第2 款規
    定諭知免訴，而免訴判決為實體判決，因此關於追訴時效期
    間之修正，應屬實體刑罰法律變更，而有刑法第2 條第1 項
    之適用；新法將追訴時效期間提高，使行為人得受追訴或處
    罰之期間加長，自屬不利於行為人，依第2 條第1 項但書比
    較新舊法，應適用最有利行為人之舊法（最高法院24年7 月
    民刑庭總會決議《二》參照）。中華民國刑法施行法第8 條
    之1 亦規定：「於中華民國94年1 月7 日刑法修正施行前，
    其追訴權或行刑權時效已進行而未完成者，比較修正前後之
    條文，適用最有利於行為人之規定」。按修正前刑法第80條
    規定：「追訴權，因左列期間內不行使而消滅：一、死刑、
    無期徒刑或10年以上有期徒刑者，20年。二、3 年以上10年
    未滿有期徒刑者，10年。三、1 年以上3 年未滿有期徒刑者
    ，5 年。四、1 年未滿有期徒刑者，3 年。五、拘役或罰金
    者，1 年。前項期間自犯罪成立之日起算。但犯罪行為有連
    續或繼續之狀態者，自行為終了之日起算」。而修正後刑法
    第80條規定：「追訴權，因下列期間內未起訴而消滅：一、
    犯最重本刑為死刑、無期徒刑或10年以上有期徒刑之罪者，
    30年。二、犯最重本刑為3 年以上10年未滿有期徒刑之罪者
    ，20年。三、犯最重本刑為1 年以上3 年未滿有期徒刑之罪
    者，10年。四、犯最重本刑為1 年未滿有期徒刑、拘役或罰
    金之罪者，5 年。前項期間自犯罪成立之日起算。但犯罪行
    為有繼續之狀態者，自行為終了之日起算」。又森林法第51
    條第3 項、第1 項之罪，係最重本刑為有期徒刑7 年6 月之
    罪，依刑法第80條第1 項第2 款之規定，其追訴權時效期間
    為20年，然依修正前刑法規定則為10年，經新舊法比較，舊
    法顯對被告較為有利，是應適用舊法10年之規定。本件經原
    承辦檢察官調閱該林班地86年航照圖，其上尚無發現有搭建
    工寮、圈養山豬及種植作物情事，然航照圖在90年間，始發
    現該地已有上揭情事，惟87至89年間，主管單位並無拍攝上
    開林班地之航照圖；經原署傳喚行政院農委會林務局屏東林
    區管理處旗山工作站職員邱怡銓到庭，渠亦表示：本件係95
    間始由旗山工作站巡視人員黃展宏所發現等語。是被告占用
    行為，係在何年開始，即有疑問。然「無罪推定」及「罪疑
    惟輕」原則為刑事訴訟法之基本精神，準此，本件對於被告
    若是否時效已完成或未完成俱有懷疑時，如調查之途徑已窮
    ，即仍應對被告作有利之認定；被告犯行若自87年起推算，
    迄原署於98年8 月4 日收案調查止，其犯行已逾10年之追訴
    權時效，依前開規定意旨，即不得對之追訴」因認再議為無
    理由，為駁回再議之處分。
六、按犯罪事實應依證據認定之，無證據不得認定犯罪事實，刑
    事訴訟法第154 條第2 項定有明文。又認定不利於被告之事
    實，須依積極證據，苟積極證據不足為不利於被告事實之認
    定時，即應為有利於被告之認定，更不必有何有利之證據（
    最高法院30年上字第816 號判例參照）。告訴人之告訴，係
    以使被告受刑事訴追為目的，是其陳述是否與事實相符，仍
    應調查其他證據以資審認（最高法院52年台上字第1300號判
    例參照）。上開不起訴處分及駁回再議暨事證，業經本院調
    閱前開卷證核閱屬實，聲請人雖以上開事由聲請交付審判，
    經查：
（一）系爭林班地現遭被告搭建工寮、圈養山豬及種植作物等情
      ，業據聲請人、告訴代理人曾淑宜指述在卷（警卷第4 頁
      至第5 頁；偵卷第9 頁至第10頁），核與證人邱怡銓於偵
      查中之證述相符（偵卷第27頁）；復有乙○○租地森林被
      害報告書、行政院農業委員會林務局屏東林區管理處95年
      2 月13日94屏旗業字第0956310533號函、高雄縣旗山地政
      事務所土地複丈成果圖、照片在卷可稽（警卷第8 頁、第
      20 頁 至第28頁、第30頁至第35頁），且為被告所自承（
      警卷第1 頁至第3 頁；偵卷第5 頁），故此部分事實堪以
      認定。
（二）按案件之時效已完成者，應諭知免訴之判決，刑事訴訟法
      第154 條第2 項、第302 條第2 款分別定有明文。次按森
      林法第51條第3 項於保安林內擅自墾植或設置工作物，係
      刑法第320 條第2 項竊佔罪之特別規定，本質上含有竊佔
      性質。而竊佔罪屬即成犯，竊佔行為終了，犯罪即屬成立
      ，爾後繼續使用他人林地之行為，無論用途為墾植或設置
      工作物，僅屬占有狀態之繼續，而非行為之繼續，追訴權
      時效仍應自最初竊佔行為完成即墾植或設置工作物佔用行
      為完畢時起算（最高法院84年度臺上字第5764號、83年度
      臺上字第5190號判決意旨參照）。另按行為後法律有變更
      者，適用行為時之法律。但行為後之法律有利於行為人者
      ，適用最有利於行為人之法律，刑法第2 條第1 項規定明
      確。刑法第80條關於追訴權時效期間之規定，業於94 年2
      月2 日修正公布，並於95年7 月1 日施行。而追訴權時效
      期間之長短，關係行為人是否受刑事追訴處罰，追訴時效
      完成者，應諭知免訴判決，而免訴判決為實體判決，因此
      關於追訴時效期間之修正，應屬實體刑罰法律變更，自有
      刑法第2 條第1 項規定之適用。查森林法第51條第3項 之
      非法墾殖、占用罪，係就犯罪類型變更之個別犯罪行為予
      以加重，成為另一獨立之罪名，屬於刑法分則加重之性質
      ，其法定最高本刑應為森林法第51條第1 項規定之有期徒
      刑再加重其刑至2 分之1 ，而森林法第51條第1 項關於法
      定刑有期徒刑部分，為「6 月以上5 年以下有期徒刑」，
      而修正前刑法第80條第2 款規定：「追訴權，因左列期間
      內不行使而消滅：... 二、3 年以上、10年未滿有期徒刑
      者，10年」；修正後同款規定：「追訴權，因下列期間內
      未起訴而消滅：... 二、犯最重本刑為3 年以上10年未滿
      有期徒刑之罪者，20年」，經比較新舊法之結果，修正後
      之法律並未有利於行為人，依刑法第2 條第1 項前段之規
      定，自應適用修正前追訴權時效期間之規定，即以10年為
      其追訴權時效期間。
（三）檢察官就系爭林班地曾調閱86年及90年之航照圖（偵卷第
      30 頁 、第31頁），觀之86年之航照圖，該土地上並無發
      現有搭建工寮、圈養山豬及種植作物之情事，然觀察90年
      間之航照圖，即發現該土地已有上揭情事，可知系爭林班
      地於87至90年間，遭人佔用。被告於警詢及偵訊時供稱：
      其20歲退伍後，便在系爭林班地上種植農作物，當時已有
      搭建豬舍及工寮，50、60年間豬舍及工寮倒塌，再整修時
      才加圍網設置門鎖；系爭林班地係一位在旗山農校任職之
      洪老師委託父親管理耕種，嗣後洪老師便將系爭林班地交
      給其父等語（警卷第1 頁至第3 頁；偵卷第5 頁）。聲請
      人於偵訊時證稱：49年間因其姪子洪恕博在旗山農校任教
      ，因洪恕博對造林有興趣，才會向政府承租系爭林班地，
      原本係其夫與洪恕博一起承租該林班地，租約也是以其夫
      及洪恕博之名義承租，後來該2 人去世，租約才換成以其
      及洪恕博之妻柯秀金之名義等語綦詳（偵卷第9 頁）。又
      告訴代理人於偵訊時證稱：因被告父子家境不好，小孩子
      很多，又沒有地方住，就請柯秀金讓渠等在系爭林班地搭
      蓋工寮居住，柯秀金基於同情，便同意讓渠等在系爭林班
      地搭蓋工寮等語明確（偵卷第9 頁）。觀之聲請人及告訴
      代理人之前開證詞，足認系爭林班地確實由洪恕博借與被
      告父子使用，故該林班地於90年間航照圖出現之工寮等建
      築物，應係被告父子所搭蓋。且卷內並無系爭林班地87年
      至89年間之航照圖，故被告佔用系爭林班地時間之起點究
      係87年至90年間之何年，並非無疑。然基於「罪證有疑，
      利於被告」，本件對於被告佔用系爭林班地之時間點，即
      應對被告作有利之認定，即認定佔用之時間點為87年，而
      自87年起迄臺灣高雄地方法院檢察署於98年8 月4 日收案
      調查止，其犯行已逾10年之追訴權時效，依前開規定意旨
      ，即不得對之追訴。
（四）聲請人雖指稱林務局於88年8 月22日、89年5 月13日均有
      拍攝航照圖，調閱後即可知系爭林班地於何時遭佔用，惟
      檢察官疏未調閱等語，然按法院就聲請交付審判案件之審
      查，所謂「得為必要之調查」，其調查證據範圍，自更應
      以偵查中曾顯現之證據為限，不得就聲請人新提出之證據
      再為調查，亦不可蒐集偵查卷以外之證據。聲請人所聲請
      調查之前開航照圖，均係於聲請交付審判程序中始提出，
      於偵查中並無該項證據存在，故本院自不得就上開證據為
      調查，附此敘明。
七、綜上，本件被告之行為已逾10年之追訴權時效，業如前述。
    此外，前開不起訴處分書及駁回再議處分書皆已詳細論列說
    明，而檢察官為不起訴處分之理由，亦無何違背經驗法則、
    論理法則或其他證據法則之情事，本院認本件並無聲請人所
    指得據以交付審判之事由存在，因此，本件交付審判之聲請
    為無理由，應予駁回。
八、依刑事訴訟法第258條之3 第2 項前段，裁定如主文。
中    華    民    國    99    年    6     月    23    日
                  刑事第九庭    審判長法  官  鄭詠仁
                                      法  官  謝枚霏
                                      法  官  王碧瑩
以上正本係照原本作成。
不得抗告。
中    華    民    國    99    年    6     月    23    日
                                      書記官  吳智媚

司法院資訊處製作；財團法人民間司法改革基金會備份。
